臺灣高等法院民事判決　　　　　　　　99年度家上字第206號
上　訴　人　Victor Sh.
訴訟代理人　徐東昇律師
　　　　　　林文凱律師
被　上訴人　陳國梅
訴訟代理人　蔡富強律師
上列當事人間離婚事件，上訴人對於中華民國99年5月17日臺灣
臺北地方法院99年度婚字第104號第一審判決提起上訴，本院判
決如下：
    主  文
原判決廢棄，移送臺灣士林地方法院。
    理  由
一、按「離婚依起訴時夫之本國法及中華民國法律，均認其事實
    為離婚原因者，得宣告之。但配偶之一方為中華民國國民者
    ，依中華民國法律。」涉外民事法律適用法第14條定有明文
    。查被上訴人係中華民國國民，上訴人係以色列國民，兩造
    於民國90年6月15日結婚，此有戶籍謄本、內政部入出國及
    移民署函檢附之外僑居留資料查詢-明細內容顯示畫面可稽
    （原法院家調卷第24-25、30頁）。本件被上訴人請求判准
    與上訴人離婚事件，應適用中華民國法律，合先敘明。
二、次按「婚姻無效或撤銷婚姻，與確認婚姻成立或不成立及離
    婚或夫妻同居之訴，專屬夫妻之住所地或夫、妻死亡時住所
    地之法院管轄。但訴之原因事實發生於夫或妻之居所地者，
    得由各該居所地之法院管轄。」為民事訴訟法第568條第1項
    所明定。所謂「專屬夫妻之住所地」，係指專屬夫妻共同住
    所地之法院而言，此觀該規定之修正理由並參照民法第1002
    條規定暨司法院大法官會議釋字第452號解釋意旨自明。又
    「第二審法院不得以第一審法院無管轄權而廢棄原判決。但
    違背專屬管轄之規定者，不在此限。」、「因第一審法院無
    管轄權而廢棄原判決者，應以判決將該事件移送於管轄法院
    。」民事訴訟法第452條第1項、第2項分別定有明文。
三、經查，上訴人於90年6月15日與被上訴人結婚後，以依親方
    式申請在臺灣居留，並分別以被上訴人之戶籍地「臺北市士
    林區○○○路3號6樓之22」及「臺北縣淡水鎮水碓29巷7號
    」（改制前）為其居留地址及工作地址，有外僑居留資料查
    詢-明細內容顯示畫面及中華民國外僑居留證可參（原審家
    調卷第25頁、本院卷第162頁），可見兩造已協議以「臺北
    市士林區○○○路3號6樓之22」為夫妻之共同住所。被上訴
    人雖主張兩造已分居數年，惟上訴人之訴訟代理人既陳明：
    「…被告（即上訴人，下同）不知道為什麼原告（即被上訴
    人，下同）要跟他離婚，並把他趕出家門。被趕出家門5年
    來，他只希望能有機會與她溝通」等語（原審卷第30頁）；
    另上訴人於原審所具答辯狀亦記載：「於93年間，原告突然
    提出要求被告立即搬離兩造之住家，…，但在原告強勢的態
    度要求、並要求被告搬出兩造之住家，…，只好被動的接受
    分居並希望原告能夠回頭並了解原告這樣做是個錯誤」（原
    審卷第15頁），顯見上訴人係因客觀因素無法居住於「臺北
    市士林區○○○路3號6樓之22」，非有主觀意願廢止該住所
    之意思，難謂兩造已有廢止原夫妻共同住所之意思。又上訴
    人於95年2月20日向中華電信股份有限公司臺灣北區電信分
    公司士林營運處申請HiNet ADSL（非固定制）優惠專用之申
    請書所載戶籍地仍為「臺北市士林區○○○路3號6樓之22」
    ，裝機地址則為「臺北縣淡水鎮崁頂里112號」（本院卷第1
    61頁），益徵上訴人非有主觀意願廢止「臺北市士林區○○
    ○路3號6樓之22」住所之意思，且其所稱自與被上訴人分居
    後，迄今居所均在新北市淡水區乙節（本院卷第73頁背面）
    為可信。
四、次查，由被上訴人提起本件離婚訴訟所主張：兩造婚後未久
    上訴人即因創業失敗而賦閒無收入，拒不分擔家計及家務，
    並隱匿病情強迫被上訴人履行同居義務。93年4月間被上訴
    人無法忍受上訴人長期不負責任及生理、心理之虐待，遂提
    出分居之要求，上訴人旋即搬離兩造之住所。兩造分居後，
    上訴人經常流連夜店與異性調情，目前已有固定女友，與一
    名我國籍女子同住一棟大樓並同遊越南，兩造之婚姻已生破
    綻。請依民法第1052條第1項第3款及第2項規定，判准兩造
    離婚等情（原審家調卷第3-4頁背面、30-31頁）。可見本件
    被上訴人所主張離婚之原因事實係發生在兩造之共同住所「
    臺北市士林區○○○路3號6樓之22」（分居前），或上訴人
    之居所新北市淡水區（分居後）。
五、綜上所述，本件離婚訴訟應專屬臺灣士林地方法院管轄。則
    被上訴人向無管轄權之臺灣臺北地方法院提起離婚訴訟，顯
    違背專屬管轄之規定。原法院未予詳查，遽判准兩造離婚，
    自有未合。上訴意旨指摘原判決不當，求予廢棄，為有理由
    ，爰不經言詞辯論，將原判決廢棄，並移送臺灣士林地方法
    院審理。
六、據上論斷，依民事訴訟法第452條第2項、第453條，判決如
    主文。
中    華    民    國    100    年    1    月    26    日
                    民事第十四庭
                        審判長法  官  林金村
                              法  官  周祖民
                              法  官  王麗莉
正本係照原本作成。
如不服本判決，應於收受送達後20日內向本院提出上訴書狀，其
未表明上訴理由者，應於提出上訴後20日內向本院補提理由書狀
（均須按他造當事人之人數附繕本）上訴時應提出委任律師或具
有律師資格之人之委任狀；委任有律師資格者，另應附具律師資
格證書及釋明委任人與受任人有民事訴訟法第466條之1第1項但
書或第2項（詳附註）所定關係之釋明文書影本。如委任律師提
起上訴者，應一併繳納上訴審裁判費。
中    華    民    國   100    年    1     月    26    日
                              書記官  余姿慧
附註：
民事訴訟法第466條之1（第1項、第2項）：
對於第二審判決上訴，上訴人應委任律師為訴訟代理人。但上訴
人或其他法定代理人具有律師資格者，不在此限。
上訴人之配偶、三親等內之血親、二親等內之姻親，或上訴人為
法人、中央或地方機關時，其所屬專任人員具有律師資格並經法
院認為適當者，亦得為第三審訴訟代理人。